【裁判字號】    95,再,2
【裁判日期】    950615
【裁判案由】    再審之訴
【裁判全文】
臺灣板橋地方法院民事裁定                95年度再字第2號
再審原告    乙○○
訴訟代理人  柴健華律師
再審被告    甲○○
訴訟代理人  文聞律師
            周奇杉律師
複代理人    涂成樞律師
            林淑菁律師
上列事人間清償借款事件，再審原告對於中華民國94年4 月27日
本院所為之94年度促字第22712 支付命令提起再審之訴，本院裁
定下：
    主  文
再審之訴駁回。
再審訴訟費用由再審原告負擔。
    事實及理由
一、本件再審原告主張之再審理由略謂：再審被告前以再審原告
    積欠新台幣（下同）500 萬元借款為由，向法院聲請核發94
    年度促字第22712 號支付命令，故意將再審原告之住址繕為
    台北縣林口鄉○○路3 號，經法院向該址送達支付命令，由
    再審原告之大嫂丙○○代收。惟再審原告根本未居住於該址
    ，且設籍台北縣林口鄉○○路312 號已數十年，尤其再審原
    告自民國85年間即前往大陸地區南京市經商居住，直至92年
    始行返台，期間往返大陸2 次，於93年1 月8 日前往大陸後
    ，至94年12月3 日始返回台灣。系爭支付命令於94年5 月4
    日送至台北縣林口鄉○○路3 號，斯時再審原告尚在大陸地
    區，根本未居住該址，雖收受該支付命令之人丙○○確為再
    審原告之大嫂，但再審原告與其並未居住在同一處所共同生
    活，丙○○自無代再審原告收受系爭支付命令之權限，故本
    件支付命令由丙○○代收，不生合法送達再審原告之效力，
    依民事訴訟法第515 條規定，系爭支付命令因未於3 個月內
    送達於再審原告而失其效力，原法院核發支付命令確定證明
    書，顯有民事訴訟法496 條第1 項第1 款所定「適用法規顯
    有錯誤」之再審事由。且再審被告明知再審原告長年在大陸
    經商，甚少返台，根本未於台北縣林口鄉○○路3 號設籍居
    住，竟故意將該址繕寫在支付命令聲請狀，致法院誤為送達
    支付命令，亦有民事訴訟法第496 條第1 項第6 款所定「當
    事人知他造之住居所，指為所在不明而與涉訟」之再審事由
    ，為此提起再審之訴。
二、法院之判斷：
（一）按支付命令須經合法送達債務人收受後，債務人未於20日
      之不變期間內向發支付命令之法院提出異議者，其支付命
      令始與確定判決有同一之效力，並發生實質上之確定力及
      執行力，此觀之民事訴訟法第521 條之規定自明。該20日
      之不變期間，應自支付命令送達後起算，如未經合法送達
      ，則20日之不變期間無從起算，支付命令不能確定。倘支
      付命令未經合法送達，法院誤認未確定之裁判為確定，依
      聲請付與確定證明書者，不生該裁判已確定之效力。又支
      付命令於核發後3個 月內不能送達於債務人者，依民事訴
      訟法第515 條第2 項規定，其命令失其效力，自不生聲明
      異議或聲請再審之問題（最高法院91年度台簡上字第29號
      判決參照）。
（二）第按送達於應受送達人之住居所、事務所或營業所行之。
      送達於住居所、事務所或營業所不獲會晤應受送達人者，
      得將文書付與有辨別事理能力之同居人或受僱人，民事訴
      訟法第13 6條第1 項前段、第137 條第1 項分別定有明文
      。所謂住所，係以久住之意思住於一定地域之謂；所謂居
      所，乃以暫時目的所居之場所之謂；所謂之「同居人」，
      則係指與應受送達人居在一處共同為生活者而言。
（三）經查：本件再審被告以再審原告積欠借款500 萬元為由，
      向本院聲請核發94年促字第22712 號支付命令，於94年5
      月4 日送達於台北縣林口鄉○○路3 號，因未會晤再審原
      告本人，由丙○○代收等情，有支付命令及卷內送達證書
      附卷可憑。然查再審原告於85年5 月14日遷出國外，嗣於
      92年9 月18日始遷入登記，設籍於台北縣林口鄉○○村○
      ○路312 號乙節，有再審原告提出之戶籍謄本之記載可憑
      。戶籍登記具有一定之公示作用，再審原告於遷出國外多
      年後，再將戶籍遷入設籍於上址，應推定係以久住之意思
      住於該址，而以該址為其國內之住所，再審被告對之聲請
      支付命令，應向該址送達，始為合法。乃再審被告於本件
      支付命令聲請狀將再審原告之住所記載為「台北縣林口鄉
      ○○路3 號」，雖該支付命令送至該址，由再審原告之大
      嫂丙○○代收，然再審原告並未與丙○○同居於上址共同
      生活，此據證人丙○○到場證述屬實（參見本院卷80頁筆
      錄），故「台北縣林口鄉○○路3 號」顯非再審原告之住
      所或居所，丙○○亦非係於上開處所與再審原告同居之人
      或其受僱人，丙○○於上址代收應送達於再審原告之支付
      命令，與民事訴訟法第137 條規定補充送達之要件尚有未
      合，故本院前開支付命令並未生合法送達之效力，支付命
      令亦未確定，應可認定。揆諸首揭最高法院判決意旨，本
      院誤認未確定之裁判為確定，而付與確定證明書，不生該
      裁判已確定之效力。且本院上開支付命令於94年4 月27日
      核發，迄至94年7 月27日滿3 個月之日止，並未合法送達
      於債務人即再審原告，依民事訴訟法第515 條第2 項規定
      ，其命令失其效力，亦不生再審之問題。再審原告對於未
      確定且已失效之支付命令提起再審之訴，為不合法，自應
      由本院裁定駁回之。
三、爰依民事訴訟法第502 條第1 項、第95條、第78條，裁定如
    主文。
中    華    民    國    95    年    6     月    15    日
                  民事第三庭    法  官  許月珍
以上正本係照原本作成
如對本裁定抗告須於裁定送達後10日內向本院提出抗告狀，並應
繳納抗告費新台幣1000元。
中    華    民    國    95    年    6     月    15    日
                                書記官  劉昌明


司法院資訊處製作；財團法人民間司法改革基金會備份。
